【裁判字號】    94,訴,3083
【裁判日期】    950810
【裁判案由】    營業稅
【裁判全文】
臺北高等行政法院判決
                                     94年度訴字第03083號
                              .
原      告  擁洲企業有限公司
代  表  人  甲○○（董事長）
訴訟代理人  乙○○（會計師）
被      告  財政部臺灣省北區國稅局
代  表  人  許虞哲（局長）
訴訟代理人  丙○○
上列當事人間因營業稅事件，原告不服財政部中華民國94年7 月
29日台財訴字第09400143280 號（案號：00000000）訴願決定，
提起行政訴訟。本院判決如下：
    主  文
原告之訴駁回。
訴訟費用由原告負擔。
    事  實
壹、事實概要：
    原告於民國（下同）86年至88年間經檢舉漏報銷售額新台幣
    （下同）6,885,829 元，台北縣政府稅捐稽徵處（以下簡稱
    台北縣稅捐處）乃核定補徵營業稅額344,292 元，並處5 倍
    之罰鍰計1,721,400 元（計至百元止）；惟被告另查得原告
    全部漏報之銷售額18,942,439元及營業稅額947,122 元，乃
    扣除台北縣稅捐處所補徵之營業稅額及罰鍰，另行補徵營業
    稅額602,830 元，並處罰鍰3,014,200 元（計至百元）。原
    告不服，申請復查，未獲變更，提起訴願，經財政部93年10
    月20日部台財訴字第0930047237號訴願決定將原處分（復查
    決定）撤銷，著由被告另為處分。經被告以93年12月20日北
    區國稅法一字第0930032884號重核復查決定追減營業稅額60
    2,830 元及罰鍰3,702,800 元（計至百元）。原告猶表不服
    ，提起訴願，復遭財政部訴願決定駁回，遂向本院提起行政
    訴訟。
貳、兩造聲明：
一、原告聲明：求為判決
(一)、訴願決定及原處分不利原告部分均撤銷。
(二)、訴訟費用由被告負擔。
二、被告聲明：求為判決如主文所示。
參、兩造之爭點：
一、原告主張之理由：
(一)、「銷售」行為無買受人之存在即不成立：
１、依行為時營業稅法第1 條規定，有關營業稅之課徵，應以納
    稅義務人確有「銷售」貨物之行為，並因短報或漏報銷售額
    致造成逃漏稅款情事者，始有補徵營業稅及罰鍰之適用。然
    所謂「銷售」，即民法上所稱之「買賣」；依民法第345 條
    第1 項規定，是以「銷售」必係有出賣人與買受人雙方，倘
    「買受人」並未確定，則此「銷售」行為，尚難謂已成立，
    為鈞院93年簡字第263 號判決所揭櫫。
２、本案被告認定原告於86年漏報銷貨收入379,379 元，於88年
    漏報6,506,450 元，合計6,885,829 元；卻未能說明系爭銷
    貨之對象為誰，對於原告銷貨價款之事實及資金流程亦未加
    以調查，原告所提出之「資金流程證明」亦未予以說明，且
    亦無法由進貨反證其銷售行為之存在。被告實無法證明「買
    受人」之存在，即無從成立原告之「銷售」行為，卻要課以
    原告漏報之行為罰，殊嫌草率。
(二)、被告未善盡舉證之責：
１、於「程序法上」，必須「具備充分證據力，能證明證據之效
    力」，始可憑為判決基礎，此為被告之「舉證責任」。準此
    ，原告如有被告所稱漏報銷售額之情形，不外乎有銷貨之事
    實卻未予申報銷貨、或自始漏進、漏銷而未予申報之情形，
    然而被告僅以非正式報表臆測原告漏報銷貨收入6,885,829
    元，未就原告涉有漏銷之構成要件中，對於所稱銷貨收入之
    對象、數量、進貨及期末存貨之數量及金額、及資金流程等
    事實詳加查察，揆諸最高行政法院61年度判字第70號判例及
    32年度判字第16號判例、改制前行政法院75年判字第681 號
    判決意旨，實難謂已盡舉證之責。
２、再者被告氾濫指稱其核算原告漏報銷售額6,885,829 元，其
    所憑藉者，不過是當初檢舉人向檢察官舉發之財務報表；惟
    此等證據已在刑事案件中經地方法院判決無罪，亦經高等法
    院駁回上訴，誠可信已不具任何「證據能力」。今將無任何
    「證據能力」之財務報表，作為核算原告漏報之基礎，枉顧
    原告於起訴狀及訴願書中所提其報表非正式報表之理由及因
    素，實與行政程序法第36條相違；難謂其課稅處分已盡稅捐
    機關之程序義務，其瑕疵屬重大明顯。
３、縱本件被告或訴願決定機關一再以原告「未提出詳細之說明
    及佐證資料」為由，且原告於92年9 月26日依被告指示將86
    至88年帳冊憑送交被告查核。爾後僅仍以非正式報表為認定
    原告有漏銷之依據，已屬作成課稅處分時未盡實體程序上之
    調查義務，卻空言主張舉證責任之轉換，未審舉證責任之分
    配乃被告應對其作成處分係符合法定要件之事實，負舉證之
    責；原告僅就法定例外要件事實負舉證之責，被告既未在作
    成課稅處分時，盡其實體程序上之調查義務，原告在本訴訟
    程序自不生應舉證證明其無漏報銷售額之問題。故本件當事
    人對課稅處分是否合法舉證責任之疑義，即應先由被告舉證
    其課稅處分合法，而非由原告舉證其課稅處分不合法，此觀
    最高行政法院86年度判字第3046號判決「營業人所為是否構
    成逃漏稅款之要件，自應由稽徵機關負證明之責」亦明。
(三)、綜上，稅捐機關並不能僅以推定作為稽徵程序之基礎，而需
    證明原告漏報營業額之事實，包括銷售日期，銷售金額及銷
    售對象等，均應逐筆詳列，並佐以證明文據及資金流程，始
    能令人心服。惟本件被告僅憑「非正式報表」維持其補稅及
    罰鍰之依據，忽略原告所提之「資金流程證明」，其搪塞之
    情，可見一斑；訴願決定機關未予糾正，更顯不法。
二、被告主張之理由：
(一)、被告經就原告提示之相關帳證憑證據以重審，其帳證資料與
    原台灣板橋地方法院檢察署檢察官囑託台灣省會計師公會指
    派會計師查核之相關帳證均有不符，原台北縣稅捐處係以會
    計師查核內帳中之營業收入核算原告漏報銷售額合計6,885,
    829 元，原告提供之帳證係重新列印，未提出詳細之說明及
    佐證資料，原核定補徵營業稅額344,292 元予以維持。惟原
    查就其以個人名義用合資方式在大陸廣東東莞市擁洲電子廠
    （以下簡稱大陸擁洲工廠）應收貨款明細表，核定補徵營業
    稅額602,830 元，經原告提出一份聲明書稱大陸擁洲工廠負
    責人非本人，該工廠在大陸之交易行為純屬中華民國境外之
    貿易，在台灣代收款項而後匯往大陸等，查原應收貨款明細
    表亦記載為大陸廠之應收款，大陸擁洲工廠經大陸註冊，登
    記負責人為張富和，經詢問經濟部投資審議委員會及中部辦
    公室，均無原告赴大陸投資及辦事處之資料，且原告提供大
    陸擁洲工廠送貨單等，可資證明該廠係於大陸獨立登記營運
    ，應屬非中華民國境內銷售貨物或勞務，將原核定補徵營業
    稅額602, 830元註銷，原處罰鍰4,735,600 元追減3,702,80
    0 元，變更核定1,032,800 元並作成重核復查決定【重審期
    間經財政部台財訴字第0930047237號訴願決定原處分（復查
    決定）撤銷】。原告對於重核復查決定不服提起訴復願遭駁
    回。
(二)、原台灣板橋地方法院檢察署檢察官囑託台灣省會計師公會指
    派乙○○會計師查核之相關帳證，係就告發狀（檢舉書）所
    附告證與原告提供相關帳證進行勾稽與核對，原台北縣稅捐
    處係以會計師查核內帳中之營業收入核算原告漏報銷售額合
    計6,885,829 元，並非原告所稱係其所編列之預算報表，而
    逕予核課，本案復查重審時經函請原告就主張提示之相關帳
    證憑證查核，原告提供之帳證係重新列印，未提出詳細之說
    明及佐證資料，復查重核核定補徵營業稅額344,292 元及改
    處3 倍罰鍰1,032,800 元並無不合。
(三)、另本案原告漏報銷貨收入86年度379,379 元、88年度6,506,
    450 元合計6,885,829 元，以88年為例，原告負責人提示之
    帳簿營業收入7,835,482 元，核對其當年度營利事業所得稅
    結算申報書申報營業收入淨額1,329,032 元，漏報銷貨收入
    6,506,450 元。又86年度379,379 元雖已逾5 年，原告雖主
    張僅有漏報之銷項行為別無類似詐術之不正當方法以積極行
    為逃漏稅款，核課期間應為5 年，惟原告既以不正當方法逃
    漏稅銷貨收入，依稅捐稽徵法第21條第1 項第3 款規定核課
    期間應為7 年，原處分應予維持。
(四)、原告所提3 紙銀行存款與各科目對照表，主張以資金流程證
    明銷售情況，原告代理人提示重新列印之86年至88年帳簿，
    所有交易憑證並未提示，無法核對其資金往來與銷貨間之情
    形。本案原告應就其在台灣板橋地方法院檢察署檢察官所提
    示之帳簿相關記載情形提出證明，既未能未提出詳細之說明
    及佐證資料，原查就查得之帳載資料，核定其銷售額及補徵
    營業稅額344,292 元，並經改處3 倍罰鍰1,032,800 元，並
    無不合，應予維持。基上論述，原核定及所為重核復查、訴
    願決定，並無違誤。
    理  由
一、本件適用之法規：
(一)、按「在中華民國境內銷售貨物或勞務，及進口貨物，均應依
    本法規定課徵營業稅。」「有左列情形之一者，視為銷售貨
    物：一、營業人以其產製、進口、購買供銷售之貨物，轉供
    營業人自用；或以其產製、進口、購買之貨物，無償移轉他
    人所有者。二、營業人解散或廢止營業時所餘存之貨物，或
    將貨物抵償債務、分配與股東或出資人者。三、營業人以自
    己名義代為購買貨物交付與委託人者。四、營業人委託他人
    代銷貨物者。五、營業人銷售代銷貨物者。前項規定於勞務
    準用之。」、「營業人銷售貨物或勞務，應依本法營業人開
    立銷售憑證時限表規定之時限，開立統一發票交付買受人。
    」、「營業人有左列情形之一者，主管稽徵機關得依照查得
    之資料，核定其銷售額及應納稅額並補徵之：一．．．五、
    漏開統一發票或於統一發票上短開銷售額者。」為行為時營
    業稅法（民國92年修正公布名稱為加值型及非加值型營業稅
    法）第1 條及第3 條第3 項、第32條第1 項及第43條第1 項
    第5款 所明定。
(二)、次按「納稅義務人，有左列情形之一者，除追繳稅款外，按
    所漏稅額處一倍至十倍罰鍰，並得停止其營業：一．．．三
    、短報或漏報銷售額者。」為同法第51條第3 款所明定。又
    「稅捐之核課期間，依左列規定：一、依法應由納稅義務人
    申報繳納之稅捐，已在規定期間內申報，且無故意以詐欺或
    其他不正當方法逃漏稅捐者，其核課期間為五年。…三、未
    於規定期間內申報，或故意以詐欺或其他不正當方法逃漏稅
    捐者，其核課期間為七年。」、「在前項核課期間內，經另
    發現應徵之稅捐者，仍應依法補徵或並予處罰，在核課期間
    內未經發現者，以後不得再補稅處罰。」稅捐稽徵法第21條
    第1 項第1 、3 款、第2 項著有規定。
二、兩造不爭之事實：
    原告於86年至88年間經檢舉漏報銷售額6,885,829 元，台北
    縣稅捐處乃核定補徵營業稅額344,292 元，並處5 倍之罰鍰
    計1,721,400 元（計至百元止）；惟被告另查得原告全部漏
    報之銷售額18,942,439元及營業稅額947,122 元，於扣除上
    開補徵之營業稅額及罰鍰後，另行補徵營業稅額602,830 元
    ，並處罰鍰3,014,200 元（計至百元）。原告申經復查、訴
    願結果，前經訴願決定撤銷被告復查決定（維持初查結果）
    ；經被告以93年12月20日北區國稅法一字第0930032884 號
    重核復查決定追減營業稅額602, 830元及罰鍰3,702,800 元
    （計至百元）。原告猶表不服，提起訴願，復遭駁回等事實
    ，有被告所屬台北縣稅捐處91年5 月7 日91營17─0872 號
    處分書、被告上述重核復查決定書及財政部94年7 月29日台
    財訴字第09400143280 號訴願決定書影本分別附於財政部卷
    及本院卷可稽，自堪信為真實。
三、原告循序提起本件行政訴訟，並主張：稅捐機關並不能僅以
    推定作為稽徵程序之基礎，而需證明原告漏報營業額之事實
    ，包括銷售日期，銷售金額及銷售對象等，均應逐筆詳列，
    並佐以證明文據及資金流程，始能令人心服。惟本件被告僅
    憑「非正式報表」維持其補稅及罰鍰之依據，忽略原告所提
    之「資金流程證明」，且無法證明「買受人」之存在，即無
    從成立原告之「銷售」行為，卻要課以原告漏報之行為罰，
    於法顯屬有違。退萬步言之，縱認有漏報營業稅情事，惟本
    件消極漏報行為，其核課期間為5 年，以此計算，上述86年
    度所漏報之營業稅亦已逾核課期間，而不得再為補徵及裁處
    罰鍰云云。
四、本院之判斷：
(一)、按「行政法院於撤銷訴訟應依職權調查證據。」行政訴訟法
    第133 條前段定有明文，此係因撤銷訴訟之當事人，分別為
    公權力主體之政府機關及人民，兩造間存在不對等之權力關
    係，且政府機關之行政行為恆具專門性、複雜性或科技性，
    難為人民所瞭解，且每涉公務機密，人民取得相關資料常屬
    不易，為免人民因無從舉證而負擔不利之效果，而有上述規
    定；是於撤銷訴訟，證據之提出非當事人之責任，法院依職
    權調查得代當事人提出，當事人固無所謂主觀之舉證責任。
    然職權調查證據有其限度，仍不免有要件不明之情形，故當
    事人仍有客觀之舉證責任，民事訴訟法第277 條規定：「當
    事人主張有利於己之事實者，就其事實有舉證之責任。」，
    於上述範圍依行政訴訟法第136 條之規定，仍為撤銷訴訟所
    準用。而就課稅處分之要件事實而言，基於依法行政原則，
    為權利發生事實者，依上開規定，有營業稅發生之事實，即
    原告銷貨之事實，固應由稅捐稽徵機關負舉證責任；惟稅捐
    稽徵機關就其主張之事實倘已盡證明之責，原告對其主張，
    如抗辯其不實並提出反對之主張者，則原告對其反對之主張
    ，亦應負證明之責，此為舉證責任分擔之原則。
(二)、查本件係臺北縣稅捐處依臺灣板橋地方法院檢察署檢察官囑
    託臺灣省會計師公會指派會計師即原告訴訟代理人乙○○會
    計師，對原告相關帳證進行查核，就其中原告於該案所提出
    之總分類帳報表、損益表、銷貨收入分類帳等資料，核對原
    告所申報之營利事業所得稅結算申報書，發現依上述資料記
    載，原告86、88年度之銷貨收入分別為10,230,098元、7,83
    5,482 元，惟於該等年度其申報之銷貨收入則依序為9,850,
    719 、1,329,032 元分別有379,379 元、6,506,450 元，合
    計6,885,829 元之差額，為兩造所不爭，並有上述總分類帳
    報表、損益表、結算申報書等件影本在卷可憑（見本院卷第
    172 、178 、186 、188 頁），自堪信為真實。則被告以原
    告漏報該銷貨收入，而有漏開統一發票情事，核定補徵原告
    營業稅額344,292 元，於法自無不合。
(三)、至稅捐稽徵機關管理營利事業會計帳簿憑證辦法第7 條規定
    ：「營利事業設置之日記簿及總分類帳兩種主要帳簿中，應
    有一種為訂本式。如經主管機關核准採用機器記帳或電子計
    算機處理帳務者，不在此限。」係就主管機關採認帳簿之形
    式所為之規定，而非謂未經主管機關核准採用之機器記帳或
    電子計算機處理帳務者，在法律上不具帳務之證據力。上開
    會計師查核所依據之報表，既經原告自承為其會計人員所編
    製（見原告起訴狀─本院卷第6 頁），自係該公司之帳務報
    表，縱無原告公司負責人、主辦會計與製表人印章及原告公
    司名義之圖章，於會計上不認係正式報表，亦不影響其內容
    之真實。又上開銷貨分類帳及產銷表既係原告會計人員所製
    作，且係該公司負責人因自身涉及刑案所提出，乃屬公司內
    帳，其可信度遠甚於其於結算申報所提之帳證，而不因該帳
    證未經稅務機關驗印即否認其證據力，是被告憑上述報表、
    損益表等帳冊，認定原告有應課徵營業稅之銷貨事實，於法
    自屬無違，其已盡舉證之責，而非僅憑推定認定事實，乃堪
    認定。原告主張被告係以推定作為其稽徵程序之基礎，容有
    誤解，要無可採；而被告負責人所涉侵占案件，嗣雖經台灣
    板橋地方法院以91年度訴字第557 號判決無罪，並經台灣高
    等法院以92年上易字第657 號判決駁回檢察官之上訴在案（
    見本院卷第148 至154 頁），惟其侵占事實既與本件漏稅事
    實不同，自亦無從據為有利原告之認定，俱併此敘明。
(四)、又被告既已據上開事證證明原告上述漏稅事實，則揆之前開
    說明，原告主張被告所憑之分類帳及日報表記載與事實不符
    ，自應由原告負舉證之責。換言之，原告主張上開銷貨收入
    係屬虛偽，並無銷貨對象即買受人之存在，應由原告舉證；
    被告就該買受人之存在，因有原告上開帳冊記載為憑，乃不
    負舉證之責。惟原告始終未提出任何交易憑證以供被告查核
    ，以證上述帳冊之不實，徒以資金流程說明，亦無從為此勾
    稽，是其此部分主張，自無可採。
(五)、按銷貨時未依法開立發票，且於申報當期銷售額時亦未列入
    申報，按所漏稅額處3 倍之罰鍰，93年3 月29日財政部台財
    稅字第0930451133號令修正之稅務違章案件裁罰金額或倍數
    參考表著有規定。如前所述，原告於偵查中及於86、88年度
    結算申報時所提出之帳證顯有不同，始有上開銷貨收入計算
    之差異，足見原告有隱匿帳證情事，及其有故意以不正當之
    方法逃漏稅款之行為甚明，依上開規定，其漏報上開銷售額
    之核課期間乃7 年而非5 年，則被告於核課期間內，按原告
    所漏上開稅額344,292 元，裁處3 倍之罰鍰，於法亦無不合
    。
五、綜上所述，原告之主張尚無可採。原處分依首揭規定為上開
    營業稅之補徵及漏稅之裁罰，於法並無不合，訴願決定遞予
    維持，亦無違誤，原告猶執前詞，訴請撤銷，為無理由，應
    予駁回。
據上論結，原告之訴為無理由，爰依行政訴訟法第98條第3 項前
段，判決如主文。
中    華    民    國    95    年     8    月   10     日
                        第七庭審判長法  官  黃本仁
                                    法  官  黃秋鴻
                                    法  官  林玫君
上為正本係照原本作成。
如不服本判決，應於送達後20日內，向本院提出上訴狀並表明上
訴理由，如於本判決宣示後送達前提起上訴者，應於判決送達後
20日內補提上訴理由書（須按他造人數附繕本）。
中    華    民    國    95    年     8    月   10     日
                                    書記官  黃明和


司法院資訊處製作；財團法人民間司法改革基金會備份。
